【裁判字號】    99,易,3331
【裁判日期】    991130
【裁判案由】    詐欺
【裁判全文】
臺灣臺中地方法院刑事判決              99年度易字第3331號
公  訴  人  臺灣臺中地方法院檢察署檢察官
被      告  許洺瑋
上列被告因詐欺案件，經檢察官提起公訴（99年度偵字第9756號）
，本院判決如下：
      主  文
許洺瑋幫助意圖為自己不法之所有，以詐術使人將本人之物交付
，處有期徒刑貳月，如易科罰金，以新臺幣壹仟元折算壹日。
      事  實
一、許洺瑋可以預見將金融機構帳戶交由他人使用，可能幫助詐
    欺犯罪集團詐騙社會大眾匯款至該帳戶，成為所謂「人頭帳
    戶」，竟基於即使發生亦不違反本意之幫助故意，於民國98
    年12月31日前之某日，在不詳地點，將其向玉山商業銀行大
    墩分行申請開立之帳號 0000000000000號帳戶之存摺、金融
    卡及密碼，交付予真實姓名、年籍不詳之詐欺集團成員使用
    。嗣詐欺集團成員取得上開帳戶資料後，即共同基於意圖為
    自己不法所有之犯意聯絡：
  (一)於98年12月31日17時54分許，該詐騙集團某成員以吳柏毅（
    本件偵查中之同案被告，所涉幫助詐欺取財部分業經檢察官
    另為不起訴之處分）之（02）00000000號電話，向石昭芬佯
    稱：其女兒先前在網路購物至超商取貨因作業發生疏失，誤
    為分期付款重複扣款，須至提款機前操作停止扣款動作云云
    ，致石昭芬陷於錯誤，於同日18時55分許，操作自動櫃員機
    轉帳新臺幣（下同）2萬 9999元至許洺瑋所有之上揭帳戶內
    。
  (二)於98年12月31日18時14分許，該詐欺集團某成員另以吳柏毅
    之（02）00000000號電話，向張雅婷佯稱：其先前在雅虎奇
    摩網路購物因作業發生疏失，誤為分期付款重複扣款，須至
    提款機前操作停止扣款動作云云，致張雅婷陷於錯誤，於同
    日19時6分許，操作自動櫃員機轉帳新臺幣（下同）2萬2263
    元至許洺瑋所有之上揭帳戶內。
    嗣石昭芬、張雅婷均發覺受騙，而報警處理，為警循線查獲
    上情。
二、案經石昭芬訴由臺中市警察局第四分局報請臺灣臺中地方法
    院檢察署檢察官偵查起訴。
      理  由
壹、程序方面：
一、按刑事訴訟法第一百五十九條第一項規定：「被告以外之人
    於審判外之言詞或書面陳述，除法律有規定者外，不得作為
    證據。」其立法意旨，乃在於確保被告之反詰問權。同法第
    一百五十九條之五第一項規定：「被告以外之人於審判外之
    陳述，雖不符前四條之規定（同法第一百五十九條之一至第
    一百五十九條之四），而經當事人於審判程序同意作為證據
    ，法院審酌該言詞陳述或書面陳述作成時之情況，認為適當
    者，亦得為證據。」同法條第二項規定：「當事人、代理人
    或辯護人於法院調查證據時，知有刑事訴訟法第一百五十九
    條第一項不得為證據之情形，而未於言詞辯論終結前聲明異
    議者，視為有前項之同意。」其立法意旨，則在於確認當事
    人對於傳聞證據有處分權，得放棄反對詰問權，同意傳聞證
    據可作為證據；但因我刑事訴訟法尚非採澈底之當事人進行
    主義，乃又限制以法院認為適當者，始得為證據。因此，當
    事人同意或依法視為同意某項傳聞證據作為證據使用者，實
    質上即表示有反對詰問權之當事人已放棄其反對詰問權，如
    法院認為適當，不論該傳聞證據是否具備刑事訴訟法第一百
    五十九條之一至第一百五十九條之四所定情形，均容許作為
    證據；換言之，當事人放棄對原陳述人行使反對詰問權者，
    屬於證據傳聞性之解除行為，如法院認為適當，即容許該傳
    聞證據作為證據，不以未具備刑事訴訟法第一百五十九條之
    一至第一百五十九條之四所定情形為前提，非常上訴意旨認
    以未具備該等情形為前提，尚有誤解。又法院於何種情況，
    得認為適當，應審酌該傳聞證據作成時之情況，如該傳聞證
    據之證明力明顯過低或係違法取得，即得認為欠缺適當性；
    惟是否適當之判斷，係以當事人同意或視為同意為前提，即
    當事人已無爭議，故法院除於審理過程中察覺該傳聞證據之
    作成欠缺適當性外，毋庸特別調查，而僅就書面記載之方式
    及其外觀審查，認為無問題而具有適當性即可，最高法院九
    十七年度臺非字第五號判決意旨參照。
二、查本件檢察官與被告許洺瑋對於本判決所引用之下列各項證
    據方法之證據能力，於本院準備程序及審理時均表示無意見
    而不爭執其證據能力，視為有刑事訴訟法第一百五十九條之
    五第一項之同意，揆諸前開說明，該等被告以外之人於審判
    外所為言詞或書面陳述，其證據傳聞性已解除；且由本院審
    理過程觀之，並未察覺前開傳聞證據之作成欠缺適當性，復
    由該等傳聞證據之筆錄或文書記載方式及其外觀審查，其等
    之作成亦無何違法問題而有適當性，依刑事訴訟法第一百五
    十九條之五之規定，自均得作為證據，合先敘明。
貳、實體方面：
一、訊據被告許洺瑋固坦承開設上揭玉山商業銀行大墩分行帳戶
    ，並領有存摺、提款卡（含密碼）之事實；惟矢口否認有幫
    助詐欺取財之犯行，辯稱：伊係將存摺、提款卡放於機車置
    物箱，並將提款卡密碼寫於存摺內，於98年12月初時，伊之
    機車置物箱在逢甲大學大門口的停車地方被別人撬開，當時
    較記得是伊之相機確定有被偷，存摺、提款卡因為比較少用
    ，伊後來忘記我有丟在裡面，所以伊沒有注意到是否有被偷
    ，伊本來以為只有相機被偷，而相機被偷報警沒有什麼意義
    ，故伊就沒有報警，伊並無幫助詐欺之犯行云云。經查：
  (一)上開被害人石昭芬、張雅婷分別於98年12月31日17時54分許
    及同日18時14分許，遭詐騙集團某成員以吳柏毅之（02）00
    000000號電話，向石昭芬佯稱：其女兒先前在網路購物至超
    商取貨因作業發生疏失，誤為分期付款重複扣款，須至提款
    機前操作停止扣款動作云云；及向張雅婷佯稱：其先前在雅
    虎奇摩網路購物因作業發生疏失，誤為分期付款重複扣款，
    須至提款機前操作停止扣款動作云云。致石昭芬、張雅婷皆
    先後陷於錯誤，並使石昭芬因而於同日18時55分許，操作自
    動櫃員機轉帳2萬9999元，及使張雅婷因而於同日19時6分許
    ，操作自動櫃員機轉帳 2萬2263元至許洺瑋所有之上揭帳戶
    內等之事實，業據據被害人石昭芬、張雅婷於警詢中指訴甚
    詳，並有被害人石昭芬、張雅婷分別所提出之自動櫃員機交
    易明細表 2紙及被告許洺瑋之前揭帳戶開戶基本資料、交易
    明細資料查詢 1份在卷可參。足見被告所開立之上開帳戶，
    確實為本件詐欺集團用以詐騙之匯款、取款帳戶，及被害人
    石昭芬、張雅婷確遭該詐欺集團成員詐騙，陷於錯誤而匯款
    至本件被告所申設之上開帳戶等情，應堪認定。
  (二)被告雖以前開情詞置辯，然查：
    1.依被告所有上開帳戶之交易明細表所示，於98年11月25日
      以前，有 387日未曾交易之記錄，而於98年11月24日以自
      動櫃員機提領現金 100元後，該帳戶僅餘11元；其後係至
      98年12月31日方分別有上開被害人石昭芬與張雅婷等人匯
      入款項並旋於同日即遭以自動員機提領之交易記錄，有該
      帳戶之交易明細表 1件在警卷可稽。顯見，被告自97年10
      月間後，該帳戶之交易往來已陷於停頓，上開帳戶對被告
      而言，處於可有可無之狀態，被告已約一年餘未使用該帳
      戶，乃竟於98年11月24日再將僅存之款項提領 100元後僅
      餘11元之狀態，其將之提供他人使用，自屬極有可能。故
      上開帳戶存摺及提款卡等物，應係被告提供予不詳姓名、
      年籍之詐欺集團成員使用無誤。
    2.又被告於偵查及本院皆辯稱係放在機車置物箱內遭竊，且
      據其於本院準備程序中所述，其機車置物箱內之財物如相
      機確有遭竊，其亦知情等語，倘被告所言屬實，顯見被告
      對於機車置物箱遭破壞乙事，知之甚詳，衡之常情，機車
      置物箱既有如此明顯之遭破壞痕跡，以一般人之智識程度
      ，必會詳細檢查究竟有何物品遭竊，並理當立即掛失及向
      警察機關報案，以保障個人權益，但被告卻在清楚察覺機
      車置物箱遭破壞，對放置其內之帳戶存摺及提款卡遺失，
      並未積極報案或掛失，故被告雖辯稱遭竊云云，卻未曾報
      案，實有可疑。況且，本件被告所有之上開銀行帳戶提款
      卡、密碼，若係遺失或遭竊而落入詐欺集團成員之手，詐
      欺集團為避免上述風險，當不致於使用該帳戶行騙。故被
      告辯稱其所有之上開存摺、提款卡及密碼，係置於機車置
      物箱而遭竊乙節，尚難遽信，其係交由他人使用，應可認
      定。
    3.又目前到金融機構開戶申請存摺、提款卡，並無何特別資
      格之限制，故一般人須正常使用存摺、提款卡時，均係自
      己到金融機構申請，以確保己身之財產，若捨此途而借用
      別人之存摺、提款卡者，必是心存歹意另有企圖，況現今
      社會上利用人頭帳戶犯罪以逃避查緝之情事層出不窮，經
      媒體廣為報導，已成眾所週知之事，被告自無例外。從而
      ，本件被告將帳戶交付他人使用，雖可能無法確知該他人
      將如何利用其存摺、提款卡，然其應可預見刻意使用別人
      存摺、提款卡者，必作非法之途，詐欺取財當然是有可能
      之事，卻仍將其存摺等物交給該他人，且其帳戶果然被用
      為詐欺取財之工具，其容任他人利用其帳戶遂行詐欺取財
      之行為，已符合預見其發生而其發生並不違背其本意之間
      接故意（不確定故意）之情形。
    4.再參之詐欺集團於使用人頭帳戶作為行騙工具時，若使用
      遺失或竊得之帳戶，則詐騙之款項可能因此遭凍結而無法
      領出；而若未得原帳戶所有人同意而加以使用，則所詐得
      金額有可能遭原帳戶所有人提領一空，而詐騙所得之金額
      動輒上萬元，遠較購買或承租帳戶使用之微薄款項為鉅，
      是詐欺集團衡情尚不致以他人遺失或竊得之帳戶作為詐騙
      被害人之匯款帳戶，而甘冒可能遭原帳戶所有人凍結帳戶
      補辦存摺資料領款，致無法提領之風險，準此，被告辯稱
      其存摺係被竊而遭人使用云云，顯不符常情，足認被告前
      開存摺、提款卡等物乃係其自行交付予不詳之詐欺集團使
      用乙情，應無疑義。
    5.復按刑法上之故意，分直接故意（確定故意）與間接故意
      （不確定故意），「行為人對於構成犯罪之事實，明知並
      有意使其發生者」為直接故意；又「行為人對於構成犯罪
      之事實，預見其發生而其發生並不違背其本意者」為間接
      故意；按今日一般人至郵局或銀行開設帳戶並非難事，如
      非供犯罪之非法使用，衡情，自無置自己名義帳戶不用，
      而取得他人帳戶使用之必要。且近年來詐欺取財之犯罪類
      型層出不窮，該等犯罪，多數均係利用他人帳戶作為詐欺
      所得財物之出入帳戶，業經媒體廣為披載，是依一般人通
      常之知識、智能及經驗，均已知向陌生人購買、承租或其
      他方法取得帳戶者，多係欲藉該帳戶取得不法犯罪所得，
      且隱匿帳戶內資金之實際取得人之身分，以逃避追查，而
      被告係成年且有社會歷練及智識之人，對此亦應知之甚詳
      ，自難諉稱不知，故被告雖然對於該不詳姓名者實際施詐
      之手段、內情並不瞭解，但其主觀上顯具有縱使該不詳姓
      名之成年人於取得該帳戶之存摺、提款卡（含密碼）後，
      持以作為詐欺取財供被害人匯款使用，亦不違背其本意之
      不確定故意至明。惟被告僅係單純提供上開帳戶之存摺、
      提款卡（含密碼），並未參與訛騙被害人之詐欺取財構成
      要件行為，主觀上僅係基於幫助該犯罪者之意思。
    6.綜上所述，被告上開辯解，顯係事後卸責之詞，不足採信
      ，其上開幫助詐欺取財之行為，事證明確，堪以認定。
二、查本件上開姓名、年籍不詳之詐騙集團成員基於意圖為自己
    不法所有之犯意，以前揭詐術，使被害人石昭芬、張雅婷陷
    於錯誤，而將本人之財物匯至前揭被告所申設開立之帳戶並
    隨即領取花用，自係觸犯刑法第339條第1項詐欺取財罪。被
    告將其上開帳戶提供前開詐欺集團之成員等人用以詐騙財物
    ，顯係基於幫助他人詐欺取財之犯意，且所為提供帳戶予他
    人之行為，屬刑法詐欺取財罪構成要件以外之行為，其既以
    幫助他人犯罪之意思而參與犯罪構成要件以外之行為，核其
    所為，係犯刑法第30條第1項前段、刑法第339條第 1項之幫
    助詐欺取財罪。被告幫助他人犯詐欺取財罪，為從犯，應依
    刑法第30條第 2項之規定減輕其刑。本案被告以提供上開帳
    戶資料予真實姓名、年籍不詳之詐騙集團成員使用及取得上
    開帳戶資料之成年人係觸犯刑法第339條第1項之詐欺取財罪
    ，被告之一個幫助行為造成被害人石昭芬、張雅婷等 2人分
    別受騙匯款，侵害 2法益，屬想像競合，應從一重之罪處斷
    。爰審酌被告提供帳戶予不法份子使用，非惟幫助詐騙者遂
    行詐財目的，同時使詐欺者得以隱匿其真實身分，減少遭查
    獲之風險，愈使其等肆無忌憚，加深犯罪之猖獗，被告犯罪
    之動機、目的、手段、品行尚佳，並無不良前科，此有臺灣
    高等法院被告前案紀錄表 1份在卷可按、所生危害及犯罪後
    猶飾詞狡賴犯行，一再藉詞諉責，且犯罪後迄今仍未與被害
    人石昭芬、張雅婷等 2人達成民事和解，取得諒解，犯後態
    度不佳等一切情狀，量處如主文所示之刑，並諭知易科罰金
    之折算標準，以資懲儆。
據上論斷，應依刑事訴訟法第299 條第1 項前段，刑法第339 條
第1 項、第30條第1 項前段、第2 項、第41條第1 項前段，刑法
施行法第1 條之1 第1 項、第2 項前段，判決如主文。
本案經檢察官林于人到庭執行職務。
中    華    民    國    99    年    11    月    30    日
              刑事第八庭  審判長法  官  張智雄
                                法  官  楊曉惠
                                法  官  李慧瑜
以上正本證明與原本無異。
如不服本件判決，且有前述得提起上訴之情形，得自收受判決送
達之日起十日內，向本院提出上訴書狀（應敘述具體理由並附繕
本；倘上訴書狀如未敘述理由，應於上訴期間屆滿後二十日內補
提理由書於本院），上訴於第二審法院。
                                書記官  黃舜民
中    華    民    國    99    年    12    月     7    日
中華民國刑法第339條
（普通詐欺罪）
意圖為自己或第三人不法之所有，以詐術使人將本人或第三人之
物交付者，處5年以下有期徒刑、拘役或科或併科1千元以下罰金
。
以前項方法得財產上不法之利益或使第三人得之者，亦同。
前二項之未遂犯罰之。

司法院資訊處製作；財團法人民間司法改革基金會備份。
